【裁判字號】    90,上重訴,16
【裁判日期】    900510
【裁判案由】    殺人等
【裁判全文】
臺灣高等法院刑事判決                              九十年度上重訴字第一六號
    上訴人
    即被告   乙○○
    指定辯護人  本院甲○辯護人
右上訴人因殺人等案件，不服台灣士林地方法院八十九年度重訴字第一三號中華民國
九十年三月一日第一審判決（起訴案號台灣士林地方法院檢察署八十九年度偵字第九
五九九號、第九六一五號、第九八一○號）提起上訴，本院判決如左：
    主  文
原判決撤銷。
乙○○殺人，處無期徒刑，褫奪公權終身, 扣案之寶特瓶壹個、瓶蓋壹只均沒收。又
竊盜，處罰金仟元，如易服勞役以佰元折算壹日，扣案之寶特瓶壹個、瓶蓋壹只
均沒收。
    事  實
一、乙○○前於民國（下同）六十九、七十年間，曾受僱於擔任電影燈光師之謝福順
    ，從事燈光師助理工作，對謝福順素有怨懟。八十九年七月間，乙○○因工作及
    生活不順遂，萌生自殺之念，於八十九年七月十二、十三日左右凌晨一時許，在
    臺北市士林區光華戲院對面巷道內之公園附近，見不詳姓名年籍之人所有之機車
    停放於路旁，竟意圖為自己不法之所有，趁無人注意之際，持其所有供犯罪所用
    之寶特瓶一只，以抽取之方式，竊取該車油箱內之汽油裝滿於上開寶特瓶中，預
    供引火自焚，嗣後隨身攜帶該只寶特瓶在街上遊走。
二、數日後，乙○○巧遇謝福順，知謝福順在臺中有一預售屋款項糾紛事宜，自願幫
    忙處理，乃於八十九年七月二十五日晚間，前往臺北市○○區○○街八巷二號謝
    福順住處附近，等候謝福順向其拿取該契約相關資料。是日晚間七時二十四分許
    ，乙○○致電謝福順住處，謝福順之女謝惠琪告知其父外出，乙○○請其轉告將
    在附近籃球場等候；約一、二小時後，乙○○始在河堤上，遇見謝福順及其妻丙
    ○○二人，再叫謝福順返家拿取資料，自己返回河堤繼續等候，惟謝福順久候未
    至，乙○○於是日晚間九時四十三分許，再度致電謝福順住處，謝福順接聽電話
    並邀乙○○赴家中泡茶，惟此際，乙○○因不耐久候已心生不滿，再憶及素怨，
    因萌殺機。
三、八十九年七月二十五日日晚間二十二時許，乙○○攜帶其所有供犯罪所用之前揭
    裝滿竊得汽油之寶特瓶，前往謝福順上開住處，欲進入客廳前須經過內外二道門
    ，乙○○遂趁脫鞋之機會，將該只寶特瓶置於第二道不鏽鋼門外置鞋處，隨後進
    入客廳與謝福順泡茶、聊天並拿取預售屋相關契約資料。迨同日晚間十一時許，
    乙○○打開第二道不鏽鋼門準備穿鞋離去，明知上址為謝福順、丙○○等人居住
    使用之住宅，竟因對謝福順積怨未平，而基於放火燒燬現供人使用之住宅及燒死
    謝福順之故意，打開前開裝滿汽油之寶特瓶瓶蓋，以右手持該只寶特瓶，左手持
    打火機，正準備向上開住宅及謝福順潑灑汽油並引火點燃之際，為站立於其身後
    之謝福順發覺其舉止有異，喝稱：「你在幹什麼？」，乙○○一驚，旋將該只寶
    特瓶向後潑灑至謝福順身上及住宅內第二道不鏽鋼門、牆壁、門內地面等處，復
    持打火機準備引火點燃，謝福順因遭汽油潑灑，驚嚇之餘欲將第二道不鏽鋼門關
    上，適巧夾住乙○○持打火機之左手小指，乙○○仍不顧一切點燃打火機，致火
    勢燃燒，謝福順因身上已遭汽油潑及，一瞬間為火勢吞沒，其胸腹部、背部、左
    右手臂及手背、左右下肢前後側均受有二至三度燒傷，面積約佔體表百分之八十
    五，併吸入性灼傷，該住宅第二道不鏽鋼門內部及外部受火燒損，門內側牆壁、
    地面、上方天花板均受燃燒燻黑，門內側牆壁下方受燒損嚴重致部分水泥剝落，
  門邊窗簾部分受火燒損，冷氣機西側受火燒熔扭曲。嗣經鄰人楊坤發覺協助撲滅
    火勢並即報警，延燒情形始未擴大而放火燒燬未遂。警員並在火災現場扣得乙○
    ○所有已燒熔之寶特瓶、瓶蓋各一只。嗣謝福順經送至臺北市立陽明醫院急救，
    八十九年八月十六日復轉送馬偕紀念醫院治療，延至同年十月二日上午八時十五
    分許，終因燒燙傷嚴重併發敗血症不治死亡。而當日乙○○引火後，其持打火機
    之左手小臂亦受火燒傷，一時心慌未及穿鞋即逃離現場，狂奔至臺北市○○區○
    ○路光華戲院附近，搭乘不知情之卓英義所駕駛之計程車，前往不知情之胞兄許
    進發位於臺北縣新莊市○○街六七巷七號五樓住處，要求許進發代為購藥療傷，
    復索取新臺幣三千元，隨後前往臺北縣樹林火車站，轉乘至臺中市各處藏匿，迨
    八十九年十月十三日上午十時許，經臺北市政府警察局士林分局策動乙○○投案
    ，而查獲上情。
四、案經被害人謝福順之妻丙○○及其子謝文杰訴由臺北市政府警察局士林分局報告
    臺灣士林地方法院檢察署檢察官偵查起訴。
    理  由
一、訊據上訴人即被告乙○○除辯稱：伊只是將寶特瓶向後丟，不知道打火機如何被
    點燃，可能係伊左手被不鏽鋼門夾到時，推門之際不慎引燃云云外，餘均坦承不
    諱。惟查：
(一)右揭犯罪事實，業據證人即謝福順之妻丙○○指證：被告與死者係燈光工作同事
    ，事發前曾在河堤相遇，在家交談中被告二次出去抽菸，後死者送被告乙○○出
    去，死者遭乙○○潑汽油，嗣住屋著火等情綦詳（偵字第九五九九號卷九至十一
    頁、二五、二六頁）。另有證人謝福順之子謝文杰、鄰居楊坤（相卷十四頁、偵
    字第九五九九號卷一五四頁）、計程車司機卓英義（偵字第九五九九號卷一五四
    頁）、乙○○之兄許進發（偵字第九六一五號卷十六頁、偵字第九五九九號卷九
    一頁）、臺北市政府警察局士林分局芝山派出所警員賴延任、陳東龍（偵字第九
    五九九號卷一五三頁）諸人就相關情節，亦證述綦詳。又被告乙○○對於其於右
    揭時地，持裝汽油寶特瓶至謝福順家，拿取預售屋相關契約資料，欲離去時因對
    謝福順積怨未平，打開前開裝滿汽油之寶特瓶瓶蓋，以右手持該只寶特瓶，左手
    持打火機，準備引火點燃，謝福順因遭汽油潑灑，驚嚇之餘欲將第二道不鏽鋼門
    關上，適巧夾住乙○○持打火機之左手小指，乙○○仍不顧一切點燃打火機，致
    火勢燃燒，謝福順因身上已遭汽油潑及，傷重不治死亡，房屋部分不鏽鋼門、牆
    壁、門內地面等處燒燬等情，亦坦承不諱，此有其坦承：我點著火（偵字第九五
    九九號卷七九頁）、左手著火（偵字第九五九九號卷八、二一頁）、竊油（偵字
    第九五九九號卷一五五頁）筆錄可稽，並有其承認遺留現場未及穿走鞋子證物係
    其所有（偵字第九五九九號卷二二至二四頁）、及供述經過之乙○○筆錄（偵字
    第九五九九號卷五至八頁、七八頁）等可稽。此外，並有臺北市政府警察局士林
    分局轄區謝福順命案現場勘查報告（初稿）暨現場圖、刑案現場勘察照片五十八
    幀、被告左手遭火燒傷照片一幀等附卷、寶特瓶、瓶蓋各一只扣案可稽。而扣案
    之寶特瓶、瓶蓋、寶特瓶旁燒熔物、謝福順衣物，經驗鑑結果，均檢出汽油類成
    分，有內政部警政署刑事警察局八十九年八月七日刑鑑字第一○一六七號（原判
    誤為第一○一六號）鑑驗通知書（相卷二三頁）、臺北市政府消防局八十九年七
    月三十一日八九─一九四號火災證物鑑定報告書各一件在卷足資佐證。
(二)又本件火災經臺北市政府消防局調查結果，認為現場僅客廳不鏽鋼門內側門板受
    燃燒較強烈，且門後牆壁泥灰已受燃燒變黑，靠下方已剝落，則不鏽鋼門後側附
    近應有一起火處，綜合現場物證，研判起火原因係遭人為潑灑汽油縱火之可能性
    較大，此有該局八十九年十一月十三日北市消調字第八九二三一六六六○○號函
    送之火災原因調查報告書暨照片十三幀足參（偵字第九六一五號卷一七九頁）。
    觀諸卷附照片所示，該住宅第二道不鏽鋼門內部及外部受火燒損，門內側牆壁、
    地面、上方天花板均受燃燒燻黑，門內側牆壁下方受燒損嚴重致部分水泥剝落，
    門邊窗簾部分受火燒損，冷氣機西側受火燒熔扭曲，屋內其餘處所則未發現明顯
    火勢燃燒型態，足徵該住宅已開始燃燒而未達燒燬之程度。
(三)復查，被害人謝福順因火燒受有胸腹部、背部、左右手臂及手背、左右下肢前後
    側二至三度燒傷，面積約佔體表百分之八十五，併吸入性灼傷經送至臺北市立陽
    明醫院急救，八十九年八月十六日復轉送馬偕紀念醫院治療，延至同年十月二日
    上午八時十五分許，終因燒燙傷嚴重併發敗血症不治死亡之事實，有臺北市立陽
    明醫院八十九年七月三十一日、同年八月二十三日出具之一般診斷書（偵字第九
    六一五號卷二十三至二五頁）、病歷影本（偵字第九六一五號卷二十六至二十頁
    ）、馬偕紀念醫院八十九年十二月日出具之診斷證明書（偵字第九六一五號卷二
十三頁）、臺北區域醫療網緊急醫療系統轉診單影本各一件在卷可憑，並經臺灣
    士林地方法院檢察署檢察官督同法醫師相驗屬實，有勘驗筆錄、相驗屍體證明書
    、驗斷書、相驗照片十幀足考，且被害人謝福順之死亡與被告之放火行為，有相
    當因果關係。
(四)被告於原審雖辯稱：僅將寶特瓶向後丟而未潑灑云云，然觀諸現場照片所示（參
    見八十九年度偵字第九六一五號偵查卷宗第四九頁），該屋入口處不鏽鋼門內側
    門板、門後牆壁燒損最為嚴重，地面燃燒範圍不大，且本件被害之胸腹部、左右
    手臂及手背、左右下肢前後側、甚至背部均受有二至三度燒傷，面積約佔體表百
    分之八十五，已如前述，衡之寶特瓶瓶口大小及一般物理原則，倘被告僅將寶特
    瓶向後丟，應不至有大量之汽油從瓶口灑出，而應係於寶特瓶落地後，大部分之
    汽油始自瓶口流出。又被告雖另辯稱：打火機可能係推門之際不慎引燃云云，然
    其已坦承左手著火不諱（偵字第九五九九號卷八、二一頁），被告左手既遭門夾
    住，必係以右手推門，倘推門之際引燃，何以被告僅左手遭火燒傷而右手未燒傷
    ？參以前開照片所示，該不鏽鋼門之把手，及關門時連接之牆壁附近，均無火燒
    痕跡，起火點乃不鏽鋼門後側，顯見被告係依其意念針對當時站在不鏽鋼門後方
    之謝福順點火，而非推門時不慎引燃。是被告所辯，顯係卸責之詞，不足採信。
    本件事證明確，被告犯行堪以認定，應依法論科。
(五)末查，辯護人雖認被告疑有精神耗弱之情事，惟經原審函請臺灣士林看守所陳報
    被告精神狀態，據該所特約臺北市立陽明醫院醫師檢診後認為：「被告乙○○目
    前並無明顯之精神病症狀，其診斷為『憂鬱症』」（原審卷五六頁），且被告警
    局初訊、檢察官偵查、原審及本院訊問過程中，就案情相關事項設詞置辯，應答
    如流，顯無精神耗弱、心神喪失、無訴訟能力之情事，併此敘明。
二、核被告所為，係犯刑法第二百七十一條第一項殺人罪、第一百七十三條第三項、
    第一項之放火燒燬現供人使用住宅未遂罪、第三百二十條第一項竊盜罪。其一放
    火行為觸犯殺人罪與放火未遂罪二罪名，為想像競合犯，應從一重之殺人罪論處
    （最高法院八十年度臺上字第三四三四號、八十二年度臺上字第一九四九號、八
    十四年度臺上字第四五五七號判決參照）。其所犯竊盜罪與殺人罪之間，犯意各
    別，罪名有異，應分論併罰。原審論處被告罪刑，原非無見，惟刑法上之從刑應
    附隨於主刑宣告，原判決於主文之外，另行宣告沒收，尚有未洽，被告上訴雖無
    理由，惟原判決既尚有未洽，即應由本院予以撤銷改判，爰審酌被告因一時失意
    ，竊取他人物品私用，且不念多年朋友、同事情誼，僅基於細故即痛下殺機，以
    潑灑汽油引燃之方式對被害人及現供人使用之住宅放火，手段殘暴，致被害人受
    到極大痛苦折磨而死亡，更對被害人家屬造成難以磨滅之傷痛，罔顧他人生命、
    身體、財產之安全，罪行於法難容，惟其並無前科，犯罪後已有悔意主動投案，
    態度堪稱良好等一切情狀，分別量處如主文所示之刑，宣告無期刑徒刑部分並依
    法宣告褫奪公權終身，以資懲儆，並昭炯戒，宣告罰金部分並諭知易服勞役之折
    算標準。按數罪併罰，分別宣告其罪之刑，宣告之最重為無期徒刑者，不執行他
    刑，但罰金及從刑不在此限，刑法第五十一條第四款定有明文，是上開宣告二罪
    之刑當然併執行之，無庸定執行刑，合此敘明。
三、扣案之寶特瓶、瓶蓋各一只，屬被告所有且係供犯罪所用之物，應予宣告沒收，
    至被告所有供犯罪所用之打火機一個，既未扣案，不能證明其尚屬存在，且非違
    禁物，爰不另行諭知沒收。
據上論結，應依刑事訴訟法第三百六十九條第一項前段、第三百六十四條、第二百九
十九條第一項前段，刑法第二百七十一條第一項、第一百七十三條第三項、第一項、
第三百二十條第一項、第五十五條、第四十二條第二項、第三十七條第一項、第三十
八條第一項第二款、罰金罰鍰提高標準條例第一條前段、第二條，判決如主文。
本案經檢察官郭文東到庭執行職務。
中      華      民      國    九十      年      五      月      十      日
                              臺灣高等法院刑事第九庭
                                    審判長法  官  李  文  成
                                          法  官  周  盈  文
                                          法  官  官  有  明
右正本證明與原本無異。
竊盜部分不得上訴。
其餘部分如不服本判決應於收受送達後十日內向本院提出上訴書狀，其未敘述上訴之
理由者並得於提起上訴後十日內向本院補提理由書（均須按他造當事人之人數附繕本
）。
並應依職權上訴。
                                          書記官  林  蓓  瑜
中    華    民    國    九十      年       五       月       十五       日
附錄本案論罪科刑法條全文：
刑法第二百七十一條第一項
殺人者，處死刑、無期徒刑或十年以上有徒刑。
刑法第一百七十三條第一項、第三項
放火燒燬現供人使用之住宅或現有人所在之建築物、礦坑、火車、電車或其他供水、
陸、空公眾運輸之舟、車、航空機者，處無期徒刑或七年以上有期徒刑。
第一項之未遂犯，罰之。
刑法第三百二十條第一項
意圖為自己或第三人不法之所有，而竊取他人之動產者，為竊盜罪，處五年以下有期
徒刑、拘役或五百元以下罰金。


司法院資訊處製作；財團法人民間司法改革基金會備份。
